# 同一控制下企业合并留存收益恢复的问题

提问人：法海 时间：2022-07-26 17:40:59
陈版及各位老师，
关于同一控制下企业合并，按照企业会计准则讲解 2010 及案例，需要对被合并方的留存收益、未分配利润以资本公积的限额按比例进行恢复。有个问题想请教下：
合并日之前年份，被合并方的留存收益都是正数，所以正常恢复即可，不存在资本公积限额不够恢复留存收益的问题。
但是，在合并日当年，由于长期股权投资与被合并方的净资产对抵，导致被合并方留存收益恢复的时候，资本公积金额不够冲减，不能全额恢复。这样导致一个结果，就是合并日当年的盈余公积比上一年同期减少了，这个是否合理？如果合理，这一块盈余公积变动在所有者权益变动表如何列示？

回答人：chenyiwei
该结果并不合理。
既然在合并报表中已经恢复了被合并方于合并日的留存收益中的归母份额，则这部分恢复需在后续期间一直延续下去，不可能过了合并日之后反而不再恢复，否则各权益项目的变动很难解释。
在合并权益变动表中，只应当体现在购买日按应支付的合并对价款冲减权益（用分录形式表示为：借：资本公积——资本溢价，贷：银行存款或者应付款项），在合并所有者权益变动表中体现为“所有者投入和减少资本——其他”的负数。已恢复的被收购方盈余公积、未分配利润不应再被冲减或者调整到资本公积以弥补其负数。

提问人：法海 时间：2022-07-30 14:34:05
陈版，
还是有点不太懂，不知道以下理解是否正确：
合并日（假设在 1231 这天）同一控制下合并口径盈余公积金额=母公司+子公司合计的盈余公积金额，应当从以前年度一直结转下来并保持连贯性；本期同一控制下，支付的合并对价，是否可以理解为股东的减资，合并口径的影响就是冲减资本公积，如果资本公积不够冲减，可以冲减成负数。
打个比方：子公司过去三年19-21年的盈余公积分别为 250 ， 480 ， 640 ，未分配利润为 2800 ， 3900 ，5200.合并日 20211231 母公司盈余公积为 200 ， 20211231 母公司的资本公积为 580 万， 不考虑内部交易的抵销等情形，这个时候合并口径的盈余公积为640+200吗？如果这样，那么恢复的 640 金额来源于冲减资本公积，不够的话，继续冲未分配利润？还是冲减到负数。

回答人：chenyiwei
可以这样理解。优先关注被合并方归母留存收益的足额恢复及其与合并利润表之间的勾稽关系。